【裁判字號】    99,家聲,47
【裁判日期】    990909
【裁判案由】    聲請准許處分禁治產人之財產
【裁判全文】
臺灣基隆地方法院民事裁定              99年度家聲字第47號
聲  請  人  甲○○
上列聲請人聲請准許處分受監護宣告人乙○○之不動產事件，本
院裁定如下：
    主  文
聲請駁回。
程序費用由聲請人負擔。
    理  由
一、按「民法總則中華民國97年５月２日修正之條文施行（即98
    年11月23日）前，已為禁治產宣告者，視為已為監護宣告；
    繫屬於法院之禁治產事件，其聲請禁治產宣告者，視為聲請
    監護宣告；聲請撤銷禁治產宣告者，視為聲請撤銷監護宣告
    ；並均於修正施行後，適用修正後之規定。」民法總則施行
    法第４條第２項定有明文。又「民法規定之禁治產或禁治產
    人，自民法總則中華民國97年５月２日修正之條文施行後，
    一率改稱為監護或受監護宣告之人。」民法總則施行法第４
    條之１亦定有明文。本件聲請人之父乙○○前經本院於民國
    （下同）97年５月23日宣告為禁治產人，依上揭規定，自98
    年11月23日後，應視為已受監護宣告，並改稱為「受監護宣
    告之人」，先予敘明。
二、本件聲請意旨略以：伊為受監護宣告人乙○○（男，14年８
    月５日生，住基隆市○○區○○街0570巷83之１號２樓，身
    分證統一編號：Ｚ000000000）之長女，前經本院98年度監字
    第0129號裁定指定為乙○○之監護人；茲因乙○○之配偶即
    聲請人之母蔡陳美月（17年10月25日生，身分證統一編號：
    Ｚ000000000）於96年４月５日死亡，遺有附表所示等之財產
    ，經全體繼承人協議，一致同意將附表所示之不動產全部分
    歸受監護宣告人乙○○所有，因屬受監護宣告人之純利益，
    亦經全體繼承人一致同意，爰依民法第15條之２之規定（實
    應為依民法第1113條準用同法第1101條第１項及第２項之規
    定），請本院「出具同意書」（實為請本院許可受監護宣告
    人與其他繼承人協議分割渠等共同繼承如附表所示之不動產
    ，全部分歸受監護宣告人乙○○所有）等語。並提出聲請人
    之身分證影本、聲請人等各繼承人及受監護宣告人乙○○之
    戶籍謄本、被繼承人蔡陳美月之繼承系統本、本院98年度監
    字第0129號民事裁定影本、財政部臺灣省北區國稅局遺產稅
    免稅證明書影本、附表所示不動產之登記謄本、遺產分割協
    議書及聲請人等各繼承人之印鑑證明影本等件為證。
三、按「監護人對於受監護人之財產，非為受監護人之利益，不
    得使用、代為或同意處分。監護人為下列行為，非經法院許
    可，不生效力：(一)代理受監護人購置或處分不動產。(二)代理
    受監護人，就供其居住之建築物或其基地出租、供他人使用
    或終止租賃。」民法第1101條第１項及第２項分別定有明文
    。上開規定，於成年人之監護，亦準用之，民法第1113條亦
    定有明文。又「代理人，非經本人之許諾，不得為本人與自
    己之法律行為，亦不得既為第三人之代理人，而為本人與第
    三人之法律行為。但其法律行為，係專履行債務者，不在此
    限。」民法第0106條復有明文規定（此即禁止自己代理及禁
    止雙方代理之規定）。
四、查聲請人主張：伊為受監護宣告人乙○○之長女，前經本院
    98年度監字第0129號裁定指定為乙○○之監護人等事實，業
    據提出聲請人及受監護宣告人乙○○之戶籍謄本、本院98年
    度監字第0129號民事裁定及裁定確定證明書影本各１件為證
    ，經核屬實，並經本院依職權調取本院97年度禁字第13號及
    98年度監字第0129號卷宗核閱明確，聲請人此部分之主張自
    堪信為真實。次查聲請人主張：受監護宣告人乙○○之配偶
    即聲請人之母蔡陳美月於96年４月５日死亡，遺有附表所示
    等之財產，乙○○為其繼承人等事實，亦據提出被繼承人蔡
    陳美月及乙○○之戶籍謄本、蔡陳美月之繼承系統本、財政
    部臺灣省北區國稅局遺產稅免稅證明書影本及附表所示不動
    產之登記謄本各１件為證，亦核屬實，聲請人此部分之主張
    亦堪信為真實。末查聲請人主張：經全體繼承人協議，一致
    同意將附表所示之不動產全部分歸受監護宣告人乙○○所有
    等事實，亦據提出遺產分割協議書、各繼承人之戶籍謄本及
    印鑑證明影本各１件為證，亦核屬實，聲請人此部分之主張
    同堪信為真實。
五、經查：被繼承人蔡陳美月之遺產有附表所示之不動產、光陽
    非碳紙品有限公司之出資新臺幣２萬元及現金新臺幣５千元
    ，此有財政部臺灣省北區國稅局遺產稅免稅證明書影本在卷
    可稽；如將附表所示之不動產全部分歸受監護宣告人乙○○
    所有，對於受監護宣告人乙○○確實並無不利，似可同意此
    項處分。惟查：聲請人與受監護宣告人乙○○均為蔡陳美月
    之繼承人，此有蔡陳美月之繼承系統本在卷可稽，而「分割
    遺產」乃法律行為（處分行為）；今聲請人代理受監護宣告
    人乙○○與其他繼承人（含聲請人自己）協議分割蔡陳美月
    之遺產，顯然違反民法第0106條「禁止自己代理」之規定，
    該分割協議依法無效，是聲請人聲請本院許可受監護宣告人
    乙○○與其他繼承人協議分割伊等共同繼承如附表所示之不
    動產，全部分歸受監護宣告人乙○○所有，不能准許，其聲
    請應予駁回。
六、聲請人如欲有效協議分割蔡陳美月之遺產，得先聲請法院為
    受監護宣告人乙○○選任特別代理人，再由乙○○之「特別
    代理人」與其他繼承人（含聲請人自己）協議分割，如此即
    可避免違反民法第0106條「禁止自己代理」之規定，請聲請
    人參考辦理，併予敘明。
七、依非訟事件法第21條第１項前段，裁定如主文。
中    華    民    國    99    年    9     月    9     日
                  家事法庭法      官  林金發
以上正本係照原本作成。
如不服本裁定，應於本裁定送達後10日內向本院提出抗告狀，並
繳納抗告裁判費新臺幣1,000.元，抗告於本院合議庭。
中    華    民    國    99    年    9     月    9     日
                          法院書記官  李建毅
 ┌────────────────────────────────────────┐
 │附表（99年度家聲字第47號）：                                                    │
 ├─┬───────────────────────┬─┬─────┬──────┤
 │編│  土          地          坐          落      │地│ 面    積 │  權    利  │
 │  ├───┬────┬───┬───┬──────┤  ├─────┤            │
 │號│縣  市│鄉鎮市區○  段  ○○段  │  地    號  │目│ 平方公尺 │  範    圍  │
 ├─┼───┼────┼───┼───┼──────┼─┼─────┼──────┤
 │1 │基隆市│ 暖暖區 │ 暖暖 │東勢坑│ 0000-0000  │建│   1104   │10000分之153│
 └─┴───┴────┴───┴───┴──────┴─┴─────┴──────┘
 ┌─┬──┬───────┬───┬─────────────────┬─────┐
 │編│    │              │建築式│建  物  面  積（平  方  公  尺）  │  權利    │
 │  │    │基  地  坐  落│樣主要├───────────┬─────┤          │
 │  │建號│--------------│建築材│樓    層    面    積  │附屬建物主│          │
 │  │    │建  物  門  牌│料及房│                      │要建築材料│          │
 │號│    │              │屋層數│合                計  │及用途    │  範圍    │
 ├─┼──┼───────┼───┼───────────┼─────┼─────┤
 │1 │1518│基隆市暖暖區暖│鋼筋混│第２層：33.45         │陽台4.37  │  全部    │
 │  │    │暖段東勢坑小段│凝土造│合  計：33.45         │花台0.61  │          │
 │  │    │0983地號      │７層樓│                      │          │          │
 │  │    │--------------│      │                      │          │          │
 │  │    │基隆市暖暖區暖│      │                      │          │          │
 │  │    │暖街570巷83之1│      │                      │          │          │
 │  │    │號２樓        │      │                      │          │          │
 │  ├──┼───────┴───┴───────────┴─────┴─────┤
 │  │備考│共有部分：1544建號，應有部分10000分之416；1546建號，應有部分10000分之 │
 │  │    │124 。                                                                │
 └─┴──┴───────────────────────────────────┘

司法院資訊處製作；財團法人民間司法改革基金會備份。
